【裁判字號】    94,醫訴,1
【裁判日期】    950822
【裁判案由】    業務過失致死
【裁判全文】
臺灣臺北地方法院刑事判決               94年度醫訴字第1號
公  訴  人  臺灣臺北地方法院檢察署檢察官
被      告  甲○○
                      樓
                    通訊地址：台北市中山區○○○路7號
被      告  乙○○
                    通訊地址：台北市中正區○○○路7號
前列二人共同
選任辯護人  林順益律師
上列被告因業務過失致死案件，經檢察官提起公訴（九十三年度
偵續字第二○五號），本院判決如下：
    主  文
甲○○、乙○○均無罪。
    理  由
一、公訴意旨略稱：被告甲○○與乙○○係國立臺灣大學醫學院
    附設醫院（下稱臺大醫院）住院醫師、主治醫師，為從事業
    務之人。緣告訴人丙○○之父黃雨有於民國八十八年十一月
    十八日凌晨在家中被發現神智不清，經送臺大醫院急救，於
    同日下午六時許，住進急診室加護病房，由被告甲○○負責
    診治。經該日之醫療團隊被告甲○○、證人蔡光超、謝忠憲
    四人（斯時由蔡光超擔任主治醫師）決定，並照會神經科醫
    師證人丁○○後，施打抗凝血劑，證人丁○○並於十一月十
    九日於會診單上建議：keep  Heparinuse;  Hyperosmoiar
    agent if needed; F/U head CT later or further dete-
    rioration; the prognosis is grave(其中第三點即當病況
    進一步惡化時，應進行電腦斷層追蹤)。詎黃雨有於同月二
    十二日右半邊身體及頭部，有抽動、抖動之情形，經告訴人
    丙○○詢問護士，護士乃告知被告甲○○處理，詎被告甲○○、乙○○（斯時由被告乙○○擔任主治醫師）應注意該抽
    動、抖動現象是否係腦出血所致，且應注意是否病情惡化應
    進行電腦斷層掃描以及是否應採取進一步之檢查，卻未立即
    檢查，更怠於處理，被告甲○○僅要求值班護士吳宗琳繼續
    觀察（keep obs.）。待同年十一月二十三日下午六點半黃
    雨有之昏迷指數降低為2T（E1; M1，即眼球運動昏迷指數1
    ，身體移動1）、二十四日一時四十分昏迷指數亦為2T（眼
    球運動一、身體運動一），乃進行檢查，終致黃雨有腦室大
    量出血，延至八十八年十二月三日不治死亡，因認被告甲○○、乙○○涉犯刑法第二百七十六條第二項業務過失致人於
    死罪嫌云云。
二、按犯罪事實應依證據認定之，無證據不得認定犯罪事實；檢
    察官就被告犯罪事實，應負舉證責任，並指出證明之方法；
    又不能證明被告犯罪者，應諭知無罪之判決，刑事訴訟法第
    一百五十四條第二項、第一百六十一條第一項、第三百零一
    條第一項分別定有明文。次按犯罪事實之認定，應憑真實之
    證據，倘證據是否真實尚欠明確，自難以擬制推測之方法，
    為其判斷之基礎，最高法院著有五十三年臺上字第六五六號
    判例可循。且刑事訴訟上證明之資料，無論其為直接或間接
    證據，均須達於通常一般之人均不致有所懷疑，而得確信其
    為真實之程度，始得據為有罪之認定，若其關於被告是否犯
    罪之證明未能達此程度，而有合理懷疑之存在，致使無從形
    成有罪之確信，根據「罪證有疑，利於被告」之證據法則，
    即不得遽為不利被告之認定，亦有最高法院七十六年度臺上
    字第四九八六號判例可資參照。又按刑法上之過失，其過失
    行為與結果間，在客觀上有相當因果關係始得成立。另刑法
    上過失不純正不作為犯之成立要件，係居於保證人地位之行
    為人，因怠於履行其防止危險發生之義務，致生構成之該當
    結果，即足當之，並有最高法院八十三年度台上字第四四七
    一號判決可佐。
三、公訴人認為被告甲○○、乙○○涉有上揭犯罪，係以：「(1)
    被告甲○○之供述，證明其擔任告訴人丙○○之父黃雨有住
    院醫師之事實；(2)被告乙○○之供述，證明其擔任告訴人之
    父黃雨有主治醫師之事實；(3)證人丁○○之證述，證明其參
    與會診，並於會診紀錄建議病患病情惡化應進行電腦斷層之
    事實；(4)台大醫院病歷：會診單，證明丁○○醫師參與會診
    時，於會診紀錄建議病患病情惡化應進行電腦斷層之事實，
    昏迷指數記錄，證明黃雨有於九十三年十一月二十三日昏迷
    指數達2T之事實，八十八年十一月二十二日吳宗琳之記載，
    證明其告知被告甲○○，病人有肢體抽動、抖動之情形，被
    告甲○○無任何處理；(5)行政院衛生署醫事審議委員會鑑定
    報告，均認病患發生抽搐反應時，即應考慮腦部是否已有變
    化，除出血性梗塞之可能性，而應考慮進行追蹤電腦斷層掃
    描，有延誤診斷之過失。」等為其論據。
四、訊據被告甲○○、乙○○均堅詞否認有何業務過失致人於死
    之犯行，被告甲○○辯稱：「…（八十八年十一月）二十二
    日的抽搐現象在鑑定報告中提到，不是抽搐，是抖動，所以
    並沒有需要安排電腦斷層檢查。二十三日的昏迷指數降低，
    處理的醫師是另外一位，據病歷描述，當時處理的是血壓低
    及電解質不平衡為優先，所以這方面要不要做檢查無法作評
    估，二十四日剛發現昏迷指數持續降低已經安排電腦斷層檢
    查，我不認為自己有過失…」（九十五年八月十一日本院審
    理），被告乙○○辯稱：「…病人整段病情都很危殆，血壓
    極度的不穩定…病人在出血性休克時，意識狀態自然也不好
    ，整個醫療團隊是在穩定病人的生命跡象，並沒有對病人置
    之不理，之後也安排第三次的電腦斷層檢查，第三次的鑑定
    報告認為病患死亡的直接死因，應該是心肌梗塞，我們也同
    意，我不認為有公訴人所起訴的疏失…」（九十五年八月十
    一日本院審理）等語。
五、經查，
(一)、告訴人之父親黃雨有民國十年一月十五日出生，有高血壓及
    慢性心房顫動病史，自七十六年二月間起即在國立台灣大學
    醫學院附設醫院門診追蹤治療，七十六年二月間因缺血性中
    風造成左側偏癱及左眼半盲，於八十二年十二月及八十五年
    二月兩度因左中大腦動脈梗塞造成偏癱和失語症。於八十八
    年十一月十八日凌晨在家中被發現神智不清，於凌晨一時許
    被送至台大醫院急診室，當時血壓188/ 115mmHg，昏迷指數
    4 分（E1M2V1）正常為十五分，瞳孔等大，對光有反應，但
    眼睛固定不動。電腦斷層顯示多處陳舊性梗塞病灶，初步診
    斷為腦幹梗塞，即給予氧氣插管併使用呼吸器以助呼吸。當
    日下午五時許住進急診室加護病房，由住院醫師即被告甲○○及加護病房主治醫師蔡光超負責診治。住院後使用抗血栓
    藥物（Aspirin、Coumadin）及降腦壓藥物（Glycerol）治
    療，昏迷指數進步至6分（E2M4 VT），於八十八年十一月十
    九日黃雨有昏迷指數降為5分，於當日下午三時三十八分做
    第二次腦部電腦斷層檢查，結果顯示小腦有腫脹壓迫腦幹現
    象，主治醫師蔡光超、住院醫師甲○○、白天輪班醫師經與
    神經科醫師討論後，認為是進行性腦幹中風，於當日下午七
    時起將Aspirin及降腦壓藥物（Glycerol）治療停用，改以
    靜脈點滴注射肝素（Heparin），每日一五○○○單位持續
    點滴，並每六小時監測凝血狀況（PT.PPT），以確保藥量之
    安全性。八十八年十一月二十日神經內科總醫師丁○○會診
    ，認為是基底動脈頂端阻塞症候群，預後非常不好，仍建議
    繼續使用肝素抗血劑點滴，以控制病情，且需注意出血的危
    險性，之後黃雨有的昏迷指數均維持在4~5分，每六小時血
    指數亦大多保持在安全的範內（正常值的二倍內），八十八
    年十一月二十二日起由被告乙○○擔任黃雨有之主治醫師，
    當日中午十一時黃雨有右側肢體有抽動及抖動現象，護士吳
    宗琳告知住院醫師即被告甲○○，被告甲○○吩囑繼續做觀
    察，八十八年十一月二十四日中午黃雨有昏迷指數快速降至
    3 分，四肢不能動彈，於當日下午三時再做一次電腦斷層檢
    查，結果顯示腦室大量出血，立即停用肝素點滴，給予輸血
    漿，並急會神經外科醫師，經評估後結果認為不適合外科手
    術而建議使用支持性治療，病人持續呼吸衰竭及神智昏迷，
    於八十八年十二月二日做氣管切開手術，惟於八十八年十二
    月三日晚間十一時三十七分因血壓下降不治死亡各情，已據
    被告甲○○、乙○○、證人蔡光超、丁○○、吳宗琳陳述甚
    詳，並有國立台灣大學醫學院附設醫院死亡證明書（九十年
    度他字第二○二○號卷第一六頁）、國立台灣大學醫學院附
    設醫院抽存病歷影本三份（外放）可稽，與黃雨有之Ｘ光片
    二十片可證。
(二)、雖然告訴人歷次指稱：「…我父親腦中風，由甲○○醫師施
    打抗凝血劑，他有告知我們家屬說施打抗擬血劑會發生出血
    危險，但他也說不過你父親平日也服用此種藥物，應該不會
    發生危險，施打後有發現抽筋、抖動，但甲○○沒有處理，
    而乙○○是主治醫師，他知道此種情況沒有提醒甲○○，我
    父親是因為腦出血致死，我認為我父親死與他們業務過失有
    相當因果關係…」（九十年六月八日偵查，九十年度他字第
    二○二○號）、「…（八十八年）十一月二十二日病患（指
    黃雨有）的情況更嚴重，有抽動、抖動之情形，但乙○○醫
    師並無處理，繼續施打抗凝血劑，當時應做電腦斷層，到十
    一月二十三日我父親四肢完全癱瘓，不能動彈，但馬醫師能
    施打抗凝血劑，馬醫師接手後，未做處理仍施打抗凝血劑所
    以亦涉過失致死…」（九十二年四月十一日偵查，九十一年
    度偵字第九七二四號）、「…八十八年十一月二十日決定打
    抗凝血劑不當，當時已有點狀出血，但並未詳加確認，九十
    一年十二月十日筆錄戴醫師謂其懷疑有點狀出血，並未再詳
    加確診，再施打抗凝血劑會造成病情更加嚴重…八十八年十
    一月二十二日我父親之頭部肢體發生抽動、抖動之情形，八
    十八年十一月二十三日下午我父親四之癱瘓不再動彈。應停
    止施打抗凝血劑，及作緊急電腦斷層檢查，被告皆未作緊急
    電腦斷層檢查及停止施打抗凝血劑，這是用藥及檢查不當…
    」（九十三年八月六日偵查，九十三年度偵續字第二○五號
    ）、「…檢察官只針對延誤檢查起訴，事實上被告所犯過失
    還有診斷錯誤、用藥不當、延誤檢查…就判斷錯誤而言，在
    八十八年十一月十九日的電腦斷層已經明顯有腦出血情形，
    而且第一次鑑定報告也如此定，被告卻認為並沒有腦出血而
    使用抗凝血劑。用藥不當，抗凝血劑在病情有惡化情形要立
    刻停止用藥，這在第一次鑑定報告有敘明，延誤檢查：在台
    大醫院內科醫師醫療手冊中有台大醫院靜脈注射緊急處置程
    序第一點載明，注射時若病人有異常不適反應應立即停止注
    射，拔除所餘藥物，這些程序被告都違反。被害人在八十八
    年十一月二十二日上午肢體發生抽動、抖動的情形，在八十
    八年十一月二十三日下午四肢癱瘓不能動彈，對外界的刺激
    都失去任何反應，被告仍繼續施用抗凝血劑，也沒有立即做
    電腦斷層檢查，已經嚴重違反醫療程序及注意義務…」（九
    十九十四年四月二十八日本院準備程序）；而經台灣台北地
    方法院檢察署將黃雨有之國立台灣大學醫學院附設醫院抽存
    病歷影本三份、Ｘ光片二十片及九十年度他字第二○二○號
    卷宗等資料第一次送請行政院衛生署醫事審議委員會鑑定結
    果，其鑑定意見：「一、在急性缺血性腦中風期間，使用靜
    脈點滴抗凝血劑需要考量預防再度腦栓塞的好處是否大於產
    生出血變化的壞處。患者（黃雨有）為心因性腦栓塞（Card
    -ioembolic Stroke ），是符合使用靜脈注射抗凝血劑的條
    件，但是患者在使用此藥前血壓持續上升，且十一月十九日
    ，頭部電腦斷層掃描顯示小腦及腦幹已有出現大面積梗塞、
    腦水腫、腦疝脫及出血行梗塞（ HEMORRHAGIC INFARCTION
    ）化。根據此影像結果患者罹患高死亡率的基底動脈栓塞。
    在此情況下實不宜再給予抗血劑治療，因可能會使原本已有
    出血性梗塞的部位出血更加嚴重。二、使用抗凝血劑可能產
    生的危險，需要從兩個層面來考慮：一、適當劑量（Opti-
    mal.Dose）－所謂適當劑量就是能夠發揮預防血栓再度形成
    且出血危險最少的劑量。二、適當治療時機（Optimal Time
     to Start Therapy ）－目前仍有爭論，醫師通常會面臨困
    難的選擇。根據腦中風科書以及文獻報告，使用與未使用抗
    凝血劑發生再度腦栓塞為2-4%（使用者），12-17.5%（未使
    用者）；使用者產生腦出血為5%，對於使用抗凝血劑治療的
    病患，醫師應充分與患者或家屬溝通解釋用此藥會產生出血
    的危險性。三、目前建議的治療策略：腦中風發生後四十八
    小時內暫時不能使用抗凝血劑，之後必須再作一次電腦斷層
    ，假如為年輕患者而電腦斷層顯示小或中等梗塞面積，且無
    出血性變化，就必須開始使用抗凝血劑，使用後四十八至七
    十二小時必須再作一次以確保無出血性變化，其他情形包括
    年紀大、高血壓、梗塞面積大或出現出血性變化者，都建議
    兩週後再度開始使用，若需提早使用抗凝血劑，建議不要用
    大量快速射（Bolus）的給藥方式。四、本案兩位被告醫師
    （甲○○、乙○○）未看出第二次（十一月十九日）影像學
    上的變化，就其能力與經驗而言或可理解，應未構成能注意
    不注意之疏失。但使用肝素後第四天即十一月二十二日時，
    病患出現抽搐反應，即應考慮腦部是否已有其他變化，如出
    血性梗塞之可能性，而盡早追蹤電腦斷層掃描，並能即時告
    知家屬患者之腦幹中風已達最嚴重狀態且隨時有死亡之虞，
    有延誤診斷之嫌。」，有行政院衛生署九十一年五月八日衛
    署醫字第○九一○○三三九○二號函送之醫事審議委員會第
    九○三○四號鑑定書（九十年度他字第二○二○號卷第二六
    ○頁至第二六二頁）一份可稽。
(三)、然而，
  (1)被告甲○○自八十八年十一月十八日迄至同年十二月三日止
    ，即告訴人之父在臺大醫院治療期間，係擔任臺大醫院住院
    醫師，業據其自承在卷，於其時，被告甲○○亦確有為告訴
    人之父施打抗凝血劑，此有告訴人之父之病歷在卷可按，而
    依照臺大醫院規定，住院醫師診治病人時，必須依照部主任
    、主治醫師及總住院醫師之指示，業有該院住院醫師工作準
    則影本（九十一年度偵字第九七二四號卷(二)第一四一頁）附
    卷可稽，經參諸證人即八十八年十一月十八日至二十日為告
    訴人之父診治之臺大醫院主治醫師蔡光超結證稱：「…臨床
    決策係由住院醫師甲○○、神經科醫師、輪班醫師及我（主
    治醫師）等人作出，非甲○○一人所決定…」（九十一年九
    月二十日偵查）、「…（問：最早使用抗凝血劑是否你做的
    決定？）我和甲○○、丁○○做的決定…」（九十一年十二
    月十日偵查）等語，以及證人即參與照會之神經科醫師丁○○結證稱：「…我當時參與照會，接到照會單，當時主治醫
    師是蔡光超，因十一月十八日病患發生急性腦中風，出現進
    行性中風現象，我是給予神經科方面的意見…」、「…（參
    與照會診療之目的何在？）希望我們提供抗凝血劑使用的意
    見，並看一下病人的狀況…」、「…（問：當時有無看到斷
    層掃描？何時看到？）我在二十日看到照會單，我去看斷層
    掃描…」、「…（問：當時所見斷層掃描有幾片？）患者一
    共有二次斷層掃描，我共看兩次，第一次是急診進來時做的
    ，第二次是在照會單來的前一天下午，所以我有看到二張斷
    層掃描…」、「…（問：你看到第二次掃描時，病患有無使
    用抗凝血劑？）病患是長期使用抗凝血劑，當時已自口服改
    成注射…」、「…（問：你提出何意見？）當時病患已垂危
    ，二次瞳孔反應已消失，血壓下降，所以我建議口服性抗凝
    血劑已無法達到治療效用，建議持續使用注射型抗凝血劑，
    並建議持續追蹤病患抗凝血劑之數值及於必要時追蹤電腦斷
    層掃描，我的建議均清楚記載於會診紀錄單上…」等語（九
    十一年十二月十日偵查），再佐以卷附丁○○所書寫之照會
    單影本（九十一年度偵字第九七二四號卷(一)第六十頁、第六
    十一頁），足證臺大醫院為告訴人之父診治時係屬團隊醫療
    ，被告甲○○係經過主治醫師與神經科照會醫師同意，而為
    告訴人之父施打抗凝血劑。
  (2)被告乙○○固自承曾參與診治告訴人之父，惟其係接替蔡光
    超主治醫師，此非惟被告乙○○辯明在卷，復經證人蔡光超
    主治醫師結證：「…乙○○是主治醫師，但是幾天後輪班才
    接手，前面是我主治」、「…我看到（十一月）二十日」等
    語（九十一年十二月十日偵查）在卷足參，二者互核相符，
    被告乙○○既於八十八年十一月二十日之後，始接替蔡光超
    主治醫師來診治告訴人之父，而施打抗血劑又是由蔡光超主
    治醫師、丁○○醫師及被告甲○○所決定，已如前述，則要
    難因被告乙○○事後接替蔡光超主治醫師並於八十八年十一
    月二十四日為告訴人之父施以電腦斷層掃描，即遽認當初為
    告訴人之父施打抗凝血劑之決定與被告乙○○有關。
  (3)告訴人指訴其父親不適合施打抗凝血劑，並提出臺大內科住
    院醫師醫療手冊、臺大神經科診療手冊、臺大內科學講義及
    「高血壓與中風」等文獻以佐其說，是於此應再審究告訴人
    之父是否符合施用抗凝血劑之條件以及被告甲○○等之施用
    抗凝血劑是否適當？
  1.按對於急性缺血性腦中風的病人何時必須使用抗凝血劑來治
    療，目前尚無絕對定論，但急性腦中風合併有急性心肌梗塞
    ，心因性血栓性腦梗塞，進行性中風，頸動脈或椎動脈剝離
    引起之腦中風，及可能併發深部靜脈栓塞高危險群的病人，
    於目前均公認可使用抗凝血劑來治療，業據被告甲○○辯明
    在卷，並提出臺大神經科診療手冊及神經科教科書（Stroke
    :  A practical guide to management, Charles Warlow,
    Martin Dennis, et al. Blackwell Science.Oxford 1996.
    ）以實其辯，經查告訴人之父先前即有慢性心房顫動病史，
    合併多次的心因型血栓性腦梗塞病變，並長期接受抗凝血劑
    的治療，於八十八年十一月十八日，告訴人之父因意識變化
    被送至臺大醫院急診，經診斷為缺血性腦幹中風，於十一月
    十九日轉入急診加護病房，其後於十一月十九日午後出現昏
    迷指數下降，兩側瞳孔不等大，及瞳孔對光反射消失等現象
    ，業有告訴人之父病歷可稽，被告甲○○基此，認於臨床上
    即是進行性中風之現象，此類型的中風症狀於開始出現後的
    數小時至數天內仍會不斷持續惡化，而需要更積極的處理與
    治療，因此，在追蹤電腦斷層攝影檢查後，判斷沒有出現明
    顯大範圍出血之情況下，於密切的安全監測下使用注射抗凝
    血劑來治療，乃認屬不得已但相對上較為合理的選擇，以盡
    力挽救病人垂危的生命，是被告甲○○認告訴人之父符合施
    打抗凝血劑之條件，並非無據；再者，照會醫師丁○○亦證
    稱：「…八十八年十一月十九日下午之臨床決策並非我參加
    ，是為了慎重起見，在隔日因我們醫院的標準程序需要再確
    認，我即到病房針對黃雨有的前病史及目前病況、身體各方
    面來評估目前已為之決策是否妥適。因病患情況相當危急，
    以當時的處理方式，我認為是較有利於病患的作法，該作法
    （決策）也一直進行中，若不如此處理，病患會有立即性的
    危險，甚或可能在數小時內失去生命。我當時的建議是繼續
    維持使用抗凝血劑…」（九十一年九月二十日偵查）、「…
    當時病患已垂危，二次瞳孔反應已消失，血壓下降，所以我
    建議口服性抗凝血劑已無法達到治療效用，建議持續使用注
    射型抗凝血劑……」（九十一年十二月十日偵查）、「…當
    時是為了作腦幹中風的會診，本件病人就是發生腦幹中風…
    依照當時病人的病史狀況，病人本身心臟有心律不整，之前
    有發生多次腦中風，這現象是屬心因性的腦中風，因為心臟
    心律不整造成血塊，血塊跑到腦部，造成腦部血管阻塞，患
    者時常接受抗凝血劑的治療，以減低血管阻塞的可能性，病
    人他在服用口服的抗凝血劑仍然還現腦幹中風，腦幹中風是
    比較嚴重的中風。這樣的情況下在過去病人持續在惡化中，
    急診室醫師爭取時間改成注射抗凝血劑，目的是在比較容易
    對抗凝血劑監控，因為病人當時我去看時候瞳孔已經放大，
    大部分腦幹的反應已經消失，功能異常相當嚴重，所以改成
    注射性的抗凝血劑是一個合理的作法…」（九十四年七月二
    十九日本院審理）等詞，益證被告甲○○判定告訴人之父符
    合施打抗凝血劑之條件，應未偏離醫療常規。況本件醫療爭
    議經送鑑定，亦認「在急性缺血性腦中風期間，使用靜脈點
    滴抗凝血劑需要考量預防再度腦栓塞的好處是否大於產生腦
    出血變化的壞處，患者為心因性腦栓塞（ Cardioembolic
    Stroke），是符合使用靜脈注射抗凝血劑的條件……」，此
    有行政院衛生署九十一年五月八日衛署醫字第○九一○○三
    三九○二號函及所附該署醫事審議委員會九十一年四月十日
    之第九○三○四號鑑定書（九十年度他字第二○二○號卷第
    二六○頁至第二六二頁）附卷可資佐證，是告訴人之父應符
    合施打抗凝血劑之理由，應堪認定。
  2.告訴人之父符合施打抗凝血劑的理由，惟於八十八年十一月
    十九日之第二次電腦斷層檢查，已顯示有腦腫脹與出血變化
    ，是否仍有施用之適當性呢？前開衛生署醫事審議委員會九
    十一年四月十日鑑定書曾指出：「…十一月十九日，頭部電
    腦斷層掃描顯示小腦及腦幹已有出現大面積梗塞、腦水腫、
    腦疝脫以及出血性梗塞變化。根據此影像結果患者罹患高死
    亡率的基底動脈栓塞。在此情況下實不宜再給予抗凝血劑治
    療，因可能會使原本已有出血性梗塞的部位出血更加嚴重。
    」，被告甲○○對此則援引相關醫學文獻以資證明該變化為
    血栓性腦梗塞發生後一週內常見的現象，且該現象並非使用
    抗凝血劑之禁忌，而是必須仔細衡量病人的臨床病況及評估
    其治療上之需要，才能決定是否使用抗凝血劑來治療，經核
    與證人丁○○醫師結證：「…第二次看到有腦腫現像，但不
    大確定有無點狀出血…我們已盡一切可能去看片子，事後我
    們應該都有找放射科醫師來看，如當時有輕微出血，在教科
    書上也不是不得使用抗凝血劑，病患當時是心因性栓塞型腦
    中風，情況危急，是進行性中風…因病人當時已在使用抗凝
    血劑，依當時病危狀況，不可能斷然停止……」」（九十一
    年十二月十日偵查，九十一年度偵字第九七二四號）、「…
    當時判斷上，確實有懷疑有點狀出血，因判讀會有誤差，所
    以不能確定，但並不能當作是否要用抗凝血劑之依據…」（
    九十三年八月六日偵查，九十三年度偵續字第二○五號）、
    「…（抗凝血劑注射有無副作用？）最需要注意的副作用之
    一是出血現象，有可能在身體某部位，或腦部，都有可能，
    當時情形病人並沒有任何理由可以停止用抗凝血劑施打，在
    當時並沒有其他選擇…（在第二次電腦斷層掃描有無顯示出
    血？）在小腦有一點點不確定的出血現象，電腦斷層掃描在
    後顱部顯影的時候會出現假象…當時即使是懷疑的話，出血
    的量及位置屬於很少，這種情況在心因性梗塞屬於正常，並
    不構成停止使用抗凝血劑的理由…」（九十四年七月二十九
    日本院審理）等語相符，姑不論如何，使用抗凝血劑可能產
    生的危險，與適當治療時機至為相關，惟該適當時機的考量
    ，於目前則仍有爭論，因此，醫師通常會面臨困難的選擇，
    此據前開鑑定意見認定甚明在案可稽，況對於是否有出血變
    化，證人丁○○亦結證：「第二次看到有腦脹現象，但不大
    確定有無點狀出血」、「…（當時為何未記載點狀出血？)
    當時電腦斷層在後臚窩經常有造影之缺陷，如是大量出血是
    可以判斷，當時有懷疑有點狀出血，但未寫在會診單上…」
    （九十一年十二月十日偵查，九十一年度偵字第九七二四號
    ）、「…（在第二次電腦斷層掃描有無顯示出血？）在小腦
    有一點點不確定的出血現象，電腦斷層掃描在後顱部顯影的
    時候會出現假象…」（九十四年七月二十九日本院審理）等
    語在卷足參，茲該施打抗凝血劑之適當時機既仍無定論，則
    能否謂被告甲○○於當時有應注意且能注意而未注意之情形
    ？又神經科照會醫師既無法確定有無出血現象，則被告甲○○依照會意見，承主治醫師指示繼續診治告訴人之父，能否
    謂未盡注意義務，在在均實足啟疑。雖然，前開鑑定意見提
    及「…在此情況下實不宜再給予抗凝血劑治療…」，惟對於
    被告甲○○、乙○○就此有無過失乙節，則認「…醫師未看
    出第二次（十一月十九日）影像學上的變化，就其能力與經
    驗而言或可理解，應未構成能注意不注意之疏失…」，是自
    難以被告甲○○於告訴人之父第二次電腦斷層檢查後仍持續
    施用抗凝血劑，即遽認其過失。
  (4)告訴人之父右側肢體於八十八年十一月二十二日上午有抽動
    、抖動之情形，業有當日之病歷可稽，並據證人即當日值班
    護士吳宗琳結證屬實，告訴人據此認應係腦出血現象，而以
    被告甲○○僅醫囑繼續觀察以及被告乙○○未立即停止施打
    抗凝血劑，因認顯有延誤治療之嫌，惟查告訴人之父右側肢
    體發生抽動、抖動現象後，被告甲○○即前去處理，於評估
    時，告訴人之父應已無該抽動、抖動現象，被告甲○○於評
    估後即囑咐護理人員密切觀察，業據證人吳宗琳供證「…我
    在八十八年十一月二十二日發現病患有抖動現象時，即請王
    峻令醫師來處理，王醫師評估完後，交待我要密切的觀察評
    估，我不記得當時家屬有否在場，當時的抖動現象因時間太
    久了，已記不清是如何發生狀況，印象中抖動發生只有那一
    次，在王醫師評估時即已停止，王醫師才命我繼續觀察」等
    語在卷可稽（九十一年九月二十日偵查，九十一年度偵字第
    九七二四號），由於被告甲○○認該抽動、抖動係短暫性而
    非持續性現象，應屬手腳肌肉抖動，且當時告訴人之父之昏
    迷指數、神經學症狀在抖動時並無出現更差的狀況，所以未
    再立即安排電腦檢查，業據其辯明在卷，而被告乙○○雖然
    不記得被告甲○○有無報告告訴人之父之抖動、抽動現象，
    但其相信其二人曾討論過，認係屬輕微短暫抖動現象，而發
    生抖動現象時，告訴人之父的生命現象是穩定的，此亦經被
    告乙○○供明在卷。綜上，有爭議者為告訴人之父之抽動、
    抖動現象究底為何？自有加以探究之必要，以明被告甲○○
    、乙○○之處理是否合理。對此，前開醫事審議委員會鑑定
    意見曾以該抽動、抖動現象為「抽搐」，據以記載「…十一
    月二十二日11:00許，患者右側肢體有抽搐現象，醫師視診
    後，認為是肌肉抽搐而未進一步處理…」等語在鑑定書之案
    情概要欄內，並以此為由，判定「…在使用肝素後第四天即
    十一月二十二日時，病患出現抽搐反應，即應考慮腦部是否
    已有其他變化，如出血性梗塞之可能，而盡早追蹤電腦斷層
    掃描，並能即時告知家屬患者之腦幹中風已達最嚴重狀態且
    隨時有死亡之虞，有延誤診斷之嫌…」，由於被告甲○○、
    乙○○對於告訴人之父抖動、抽動現象，仍認屬肌肉抖動而
    非臨床上有特定意義與嚴重的抽搐，且鑑定書內對於何以判
    定該抽動、抖動現象係屬抽搐並未提出說明，台灣台北地方
    法檢察署承辦檢察官乃就「該現象究屬肌肉振顫（myoclon
    -us）、抖動（tremor）或抽搐（seizure）？於臨床意義及
    嚴重程度有何不同？以及鑑定意見書之案情概要中記載『患
    者右側肢體有抽搐現象』，是否即為抽搐（seizure）？其
    判定依據為何？本案病患於使用肝素後第四天出現護理紀錄
    上所記載之『抽動、抖動』之現象，承診醫師應做何處理？
    是否即應注意病患腦部已有如出血性梗塞可能性之變化，而
    儘早追蹤電腦斷層掃描？」等相關疑義函詢行政院衛生署，
    獲覆：「肌陣攣（myoclonus）是身體一組肌肉陣發性抽動
    ，顫抖（tremor）是身體或肢體末梢有規律的抖動，癲癇發
    作（seizure）是指腦部不正常放電，造成整個身體或局部
    的僵直或抽動（包括頭頸及四肢），上述三者均與腦部病變
    有關，本鑑定書使用抽搐是因肌陣攣或癲癇發作，都會造成
    抽搐，若為癲癇發作，除肢體抽動、抖動以外，常併有眼、
    臉或嘴部的抽動而且會有反覆性的發作，但本案病歷上並無
    此描述，故本案例之抽搐應屬於肌陣攣」，有行政院衛生署
    九十二年十月九日衛署醫字第○九二○二一五四一九號函及
    所附該署醫事審議委員會九十二年九月十八日之第0000
    000號鑑定書（九十一年度偵字第九七二四號卷(二)第一○
    九頁至第一一五頁）附卷可資佐參，而第二次鑑定書並依護
    理紀錄上所載之「抽動、抖動」，將原案情概要欄有關「抽
    搐」部分之敘述，更正為「…十一月二十二日11:00許，病
    患右側肢體有『抽動及抖動現象，醫師認為尚可繼續做觀察
    而未做任何處理』…」等語。依第二次鑑定意見說明，第一
    次鑑定意見中所述之「抽搐」應包括「肌陣攣」與「癲癇發
    作」情形，而本案病患黃雨有之情形依照病歷描述，應屬於
    「肌陣攣」而非「癲癇發作」。而對於病患黃雨有發生肌陣
    攣情形之處理，第二次鑑定意見書對此亦有所說明，即「…
    肌陣攣一般出現於大腦功能障礙者，但正常人睡眠時亦常有
    此現象，故比較無臨床意義。要判斷腦中風後有無進一步造
    成出血性腦梗塞的變化，應以神經檢查及昏迷指數為主要觀
    察指標，如果只有身體的抽動或抖動而無癲癇發作的情況，
    應可先做觀察，故住院醫師甲○○的處置尚稱合理」，茲發
    生「抽動、抖動」之原因既有多端，而告訴人之父所發生「
    抽動、抖動」屬肌陣攣，則能否於臨床上發生「抽動、抖動
    」現象，即能明確判定其與腦出血有關，而採取進一步之處
    理，自仍需其他證據以資佐參，尚難遽以僅繼續觀察，即逕
    認被告甲○○、乙○○二人有延誤治療之過失情事。而且證
    人丁○○師亦表示：「…本件病人依照當時病歷來看，很難
    清楚的判斷是癲癇的現象…如果單純就抽動、抖動狀況來說
    ，以比例上最大的就是肌陣攣狀況，如果是肌陣攣狀況有很
    多，如果只有出現過一個時點，我的確沒有辦法說這一定是
    病情惡化的現象…（看當時王醫師處理，當時護士跟他報告
    病人有抽動、抖動情形，王醫師指示是繼續觀察，處置是否
    得當？）如果在第二個時間點再出現的話，醫師必須要採取
    行動，因為本件病人只有一個時間點，王醫師的處置是合理
    的…」（九十四年七月二十九日本院審理）等語。
  (5)此外，本院檢送國立台灣大學醫學院附設醫院之黃雨有病歷
    影本三份及Ｘ光片二十片，就「病患黃雨有於八十八年十二
    月三日之心電圖發生變化，出現心臟酵素之上升，代表病人
    可能在此時出現手術後心肌梗塞而死亡，故而八十八年十二
    月三日黃雨有死因是否可能為心肌梗塞發生直接造成，與八
    十八年十一月二十四日之腦出血相關性較低？」、「腦出血
    可能為心臟血栓，發生腦中風後，因為腦部較脆弱造成即使
    未使用抗凝血劑之病人，仍會出現腦出血，八十八年十一月
    二十四日發現之腦出血究竟與肝素使用有無相關，突竟腦出
    血是與病人本身之疾病有關，還是確定與肝素使用有關？」
    函詢行政院衛生署醫事審議委員，經回覆：「(一)依病歷記載
    ，八十八年十二月三日從16:00至23:00醫師都一直關切病人
    ，因為發現血動力學不穩定、心律不整、有心房顫動及心室
    不規則收縮現象，17:30中央靜脈壓8㎜H2o，血壓90/60㎜Hg
    ，血氧飽和90%，胃管反抽無出血，體溫37.6℃，因此懷疑
    心肌功能起了問題，18:00做心電圖及抽血檢查CK及CKMB，
    兩樣結果都和急性心肌梗塞一致，除告知病人家屬病因外，
    並給予適當之治療。雖然病人尚有腦中風及腦出血，但從病
    歷及檢驗結果，顯示病人之死亡直接原因和心肌梗塞較有可
    能。(二)腦部發生血栓性之腦中風確實較容易引起腦出血。本
    案病人於八十八年十一月二十四日之腦出血之原因，應和兩
    者（中風及使用肝素）皆有關係。」，有行政院衛生署九十
    五年六月二十七日衛署醫字第0950212423號書函檢送之醫事
    審議委員會第0000000號鑑定書一份（本院卷(二)第五頁至第
    十二頁），是知被告甲○○、乙○○之醫療行為顯然與被害
    人黃雨有之死亡間無因果關係。
六、綜上所述，本案依現存證據資料，尚不能使法院形成被告甲○○、乙○○二人對被害人黃雨有實施醫療行為有疏失及被
    告甲○○、乙○○二人實施醫療行為之疏失與被害人黃雨有
    發生死亡結果間，有相當因果關係之心證。此外，復查無其
    他積極事證足認被告甲○○、乙○○有公訴人所指前開醫療
    過失犯行而導致病患死亡之事實，不能證明被告甲○○、乙○○犯罪，衡諸首開法條及判例要旨，自應為被告甲○○、
    乙○○無罪之判決。
據上論斷，應依刑事訴訟法第三百零一條第一項，判決如主文。
本案經檢察官高怡修到庭執行職務。
中    華    民    國    95    年    8     月    22    日
                         臺灣臺北地方法院刑事第十庭
                                審判長法  官 林婷立
                                      法  官 黃雅芬
                                      法  官 林柏泓
如不服本判決，應於判決送達後10日內向本院提出上訴狀（應抄
附繕本）。告訴人或被害人如對於本判決不服者，應具備理由請
求檢察官上訴，其上訴期間之計算係以檢察官收受判決正本之日
期為準。
以上正本證明與原本無異。
                                      書記官 惠  莊
中    華    民    國    95    年    8     月    22    日


司法院資訊處製作；財團法人民間司法改革基金會備份。
